臺灣嘉義地方法院刑事判決　　　　　　　　　　　　　　九十年度訴字第七二六號
　　公　訴　人　臺灣嘉義地方法院檢察署檢察官
　　被　　　告　乙○○
　　選任辯護人　劉意
　　　　　　　　孫則芳
　　被　　　告　甲○○
　　選任辯護人　林彥百
　　被　　　告　丁○○
右列被告等因偽造文書等案件，經檢察官提起公訴（民國九十年度偵字第七二三四號
、第七八一三號），本院判決如左：
    主  文
丁○○、乙○○共同行使偽造私文書，足以生損害於他人，丁○○處有期徒刑肆月，
，乙○○處有期徒刑貳月，如易科罰金，均以參佰元折算壹日；丁○○緩刑參年，乙○○緩刑貳年。
甲○○幫助行使偽造私文書，足以生損害於他人，處有期徒刑貳月，如易科罰金，以
參佰元折算壹日；緩刑貳年。
扣案之同意書上偽造之「丙○○」簽名署押壹枚沒收之。
    事  實
一、乙○○與丙○○為軍校前後期校友關係，故而乙○○知悉丙○○所使用之中華電
    信股份有限公司（下稱中華電信公司）之行動電話門號號碼（下稱丙○○行動電
    話號碼）；民國（下同）九十年二月、三月間，乙○○因自己所使用之行動電話
    話機（其門號並非中華電信公司所有）損壞，欲購買新話機，經由經營通信行之
    友人丁○○告知，知悉中華電信公司正推出原有客戶（舊門號）購買優惠手機之
    促銷方案（下稱優惠購機方案，合計需費新台幣三千三百十元），乙○○因非中
    華電信公司之原有客戶，本不得適用此優惠方案，詎為圖便宜，竟與丁○○基於
    共同之犯意聯絡，未經丙○○同意，先由乙○○將丙○○之姓名及行動電話號碼
    告知丁○○，再由丁○○於同年三月二十八日十時三十分許，以丙○○之受託人
    名義，向中華電信公司嘉義區民雄服務中心（下稱民雄服務中心）營業人員甲○○申請適用上開優惠購機方案購買手機；惟依中華電信公司之作業規定，在營業
    人員查詢手機號碼使用狀況符合條件後，受託申辦之人須將已填妥「立同意書人
    （即委託人）之行動電話號碼、簽名（須由申請人本人親自簽名）與身分證統一
    編號」等資料的同意書及委託人之身分證明文件，提出於中華電信公司之營業人
    員後，該營業人員方得依照同意書資料鍵入電腦存檔備查，並列印出「行動電話
    業務申請書」，以供受託人簽章；當時，丁○○因不知丙○○的身分證統一編號
   （僅知丙○○的姓名及行動電話號碼），故未提出同意書，且亦未提出丙○○之身
    分證明文件，僅將載有「丙○○姓名及行動電話號碼」之紙條一張交予甲○○請
    求申辦，而因業務關係與丁○○相識之甲○○，明知丁○○未經丙○○委託申辦
    優惠方案，竟基於幫助之故意，僅憑丁○○所交付之上開紙條中之「丙○○姓名
    及行動電話號碼」，即將丙○○行動電話號碼鍵入民雄服務中心之電腦中，查得
    丙○○之資料，將丙○○委託丁○○申辦優惠購機方案之不實事項，登載於其業
    務上作成之準私文書即客戶電腦資料內之電磁紀錄中，變更丙○○之個人資料檔
    案，並據以列印出載有丙○○個人資料（含身分證統一編號）的「行動電話業務
    申請書」（下稱申請書）一紙，交予丁○○，使丁○○就在甲○○面前，於空白
    同意書上，填具丙○○之相關資料，並在同意書之「立同意書人」欄偽造丙○○
    之簽名署押一枚，而偽造載明「丙○○之行動電話號碼、簽名與身分證統一編號
    」等資料之同意書（下稱上開同意書）一紙，丁○○並將該偽造之同意書持交甲○○，使中華電信公司同意辦理優惠購機方案，足生損害於中華電信公司客戶資
    料管理之正確性及丙○○之權益；其後，丁○○將申請取得之行動電話手機及門
    號交予乙○○使用，嗣丙○○於同年九月十八日欲以同一方案申購新手機遭拒，
    報警處理始知上情，並扣得上開同意書及申請書各一紙。
三、案經丙○○訴由嘉義市警察局報請臺灣嘉義地方法院檢察署檢察官偵查起訴。
    理  由
一、(一)訊據被告丁○○對於其為從事行動電話手機買賣與代客辦理電信業務之人，明
    知未經告訴人丙○○同意，仍受被告乙○○所託，以丙○○受託人名義，僅將上
    開載有「丙○○姓名及行動電話號碼」之紙條交予被告甲○○，並未提出上開同
    意書，亦未提出丙○○之身分證明文件，即由甲○○從電腦中查得丙○○之身分
    證統一編號，並列印出上開申請書，丁○○就在甲○○面前，填寫上開同意書上
    之丙○○之資料，偽造丙○○簽名及上開同意書，持向中華電信公司申辦優惠購
    機方案等情坦承不諱。
    (二)被告乙○○雖承認曾提供丙○○的姓名及行動電話號碼給丁○○，委託丁○○
    代辦優惠購機方案之事，惟否認有何偽造文書犯行，辯稱：(1)我在知道中華電信
    公司有優惠購機方案後，想要申辦，因我並非該公司用戶，我確實曾經告知丙○○此事，丙○○並未反對，只稱不想影響其權益即可，我確實有得到丙○○委託
    才叫丁○○去辦的；(2)我是委託丁○○去辦，但她如何辦理，我並不知情，丁○○只告知我，只要提供中華電信公司的舊用戶及行動電話號碼即可申辦，我確實
    無偽造犯意；縱然我未經丙○○同意，擅將丙○○的資料提供給丁○○申辦，但
    我絕未同意或知道丁○○會以偽造文書方式申辦，我無犯意聯絡；(3)上開優惠購
    機方案，我所獲利益極有限，不會冒此偽造文書刑責而獲取微小利益；(4)本件起
    訴事實並未侵害法律上保護之權利，不構成生損害於他人，應不成立偽造文書罪
    等語。
    (三)被告甲○○雖承認於右揭時地，未違反中華電信公司之作業規定，僅憑丁○○
    所交付之上開紙條中之「丙○○姓名及行動電話號碼」，丁○○並未提出上開同
    意書及丙○○之身分證明文件，即接受丁○○代理丙○○申辦優惠方案，而鍵入
    電腦中，查得丙○○資料，變更丙○○資料檔案，並列印出上開申請書一紙交予
    丁○○，丁○○就在我面前，填寫上開同意書之丙○○資料，簽上丙○○簽名，
    並交付上開同意書申辦優惠購機方案等情坦承不諱，惟否認有何「幫助行使偽造
    文書」及「登載不實」犯行，辯稱：(1)我與乙○○素昧平生，並不相識，本件是
    九十年三月二十八日，丁○○向值班的我提出優惠購機申請，丁○○提出上開紙
    條一張，上載「丙○○」之姓名及手機號碼，我說證件不齊，但丁○○懇切連連
    表示將補繳欠缺之文件，並希望先予辦理，由於丁○○主動提出係幫助他人申請
    ，所以我未多懷疑，並希望給予民眾方便，且排隊民眾甚多，也不希望一一對陳
    女解釋而耗費其他民眾時間，遂依陳女所提供資料，一方面列印出「申請書」並
    交付文件予陳女簽名（陳女即於此時知悉丙○○之身分證字號），一方面辦理陳
    女之繳費手續並交付手機；待歸檔資料時，陳女已離去，我為日後明悉，在申請
    書上記載「丁○○代」字樣；我純為業務之經辦，與不認識的丁○○及乙○○不
    會有犯意聯絡，我對於丁○○等人的犯罪行為並無認識，是丁○○提示上開紙條
    ，我才進行作業，而優惠購機方案，並無並無業績可言，沒有犯罪利益，我實無
    幫助他人犯罪意思；我對於職司的業務手續雖有疏失，但對於丁○○及乙○○實
    施犯罪之行為並無認識；(2)從我承辦業務之櫃檯來看，丁○○亦可從電腦螢幕窺
    知丙○○的資料，丁○○不是從上開申請書上知道丙○○的身分證統一編號，起
    訴意旨以申請書上沒有丁○○簽名即憑主觀上之推想，將一般經驗上有利被告之
    其他合理情況逕予排除，是有誤解的等語。
二、經查：
  (一)被告丁○○坦承犯行，已見前述，與其警訊中之供述：「（問：同意書上丙○○
    之身分資料、行動電話號碼，簽署是何人所簽署？）答：是我所冒簽署的。」及
    其在偵查時之供述：「（問：你知道乙○○是用丙○○名義，沒經過他委託？）
    答：知道。（問：同意書是否你寫的？）答：是，也是我簽名，我再交給甲○○
    。」等語相符（見第七二三四號偵卷第十八頁背面），再有告訴人丙○○於警偵
    時之指訴可佐，復有卷附之上開同意書上偽造之「丙○○」簽名署押一枚可稽，
    ，另有上開申請書影本在卷可稽，亦有查詢租用人配用電話號碼歷史單一紙附卷
    可查（見第七二三四號偵卷第十四頁），是其偽造簽名、偽造私文書並行使犯行
    ，可堪認定。
  (二)被告乙○○部分：
  (1)丙○○於警訊中及偵審時迭稱：我未曾以口頭允諾或其他任何方式答應過乙○○
    或其他任何人，以我所有之中華電信行動電話門號向中華電信公司辦理舊門號優
    惠價錢購手機方案，購買手機等語甚明（見警卷第十二頁背面、第七二三四號偵
    卷第二十二頁至第二十四頁、本院卷九十一年四月二日訊問筆錄），是認乙○○
    關於「已將優惠方案之事告知丙○○，丙○○並未表示反對，只稱不想影響其權
    益即可」之辯稱委無足採。
  (2)丁○○於警訊中已供述：「（問：你知道乙○○是用丙○○名義，沒經過他委託
    ？）答：知道。」（見警卷第二頁），既然受乙○○所託去申辦優惠方案的丁○○都知道未得丙○○同意，顯見乙○○委託丁○○申辦優惠方案一事，並未得丙○○同意；又乙○○自承：「（問：以前有無申辦過手機？）答：有的，我拿身
    分證到東信的客服中心申辦過門號，我把身分證給服務人員，他幫我填寫資料，
    完成申辦手續。」（見本院九十一年四月二十三日審判筆錄），顯見乙○○對於
    手機業務之申請情形曾有經驗，存有相當瞭解，況以乙○○之專科畢業程度及職
    業軍官身分以觀，並非愚知之人，當知並無不須簽名或證件等手續即可申購手機
    之事，故認其關於「以為只要提供中華電信公司的舊用戶及行動電話號碼即可申
    辦，並不知丁○○會以偽造文書方式申辦」之辯詞，委無可信，乙○○當知丁○○會以偽造文書方式為之，其與丁○○間就本件犯行存有犯意聯絡，雖然丁○○
    於審理時供稱：我沒有跟乙○○提過優惠申請手機的流程，乙○○應該不知道我
    在上開同意書上簽丙○○的名字等語在卷（見本院九十一年四月二十三日審判筆
    錄），乃係事後迴護之詞，委無可採。
  (3)按刑法第二百十條所謂足以生損害於公眾或他人之法意，並不以文書內容所載之
    經濟價值為準（最高法院二十八年上字第六七號判例要旨），且獲利多寡與是否
    實施偽造文書犯行，並無必然關聯，是認乙○○關於「所獲利益極有限，不會冒
    此偽造文書刑責而獲取微小利益」之辯詞，並無可採。
  (4)另按刑法第二百十條之偽造私文書罪，除須以無制作權人而捏造他人名義制作該
    文書為構成要件外，尚須足生損害於公眾或他人者，始足當之。而所謂足生損害
    ，係指他人有可受法律保護之利益，因此遭受損害或有受損害之虞而言（最高法
    院八十五年上字第一八二號判決參照），偽造私文書罪之成立並無局限於權利之
    受損害，利益之受損害亦包括在內，且丙○○辦理優惠購機方案之申請因而遭拒
    ，中華電信公司客戶資料管理之正確性亦受影響，難謂他人可受法律保護之利益
    無受損，是認乙○○關於「本件起訴事實並未侵害法律上保護之權利，不構成生
    損害於他人」之詞，並無理由。
  (5)綜上，乙○○與丁○○間就前揭偽造署押、偽造私文書並行使之犯行，未得丙○○同意，有犯意聯絡，復有行為分擔（乙○○部分為將丙○○之姓名及行動電話
    號碼告知丁○○），事證明確，乙○○之此項犯行可堪認定。
  (三)被告甲○○部分：
  (1)本院認為甲○○知悉「丁○○未受丙○○委託，冒稱為丙○○之受託人，偽造丙○○簽名，偽造上開同意書並行使」之情：甲○○於警訊時已供稱：我其實與
    丁○○認識，是因丁○○至電信局（本院按應是中華電信公司）辦理事務才認識
    ，只知她是開設通信行等語（見警卷第八頁），先為敘明。甲○○及丁○○均
    自承：申辦之初，即未提出上開同意書及丙○○之身分證明文件等語在卷（參見
    警卷第二頁、第八頁背面），且由上開紙條中僅有「丙○○姓名及行動電話號碼
    」二項資料及甲○○自承僅憑上開紙條即接受丁○○代理丙○○申辦優惠方案，
    列印出上開申請書之事，可見甲○○知悉「申辦之初，丁○○並不知道丙○○之
    身分證統一編號，且未提出上開同意書及丙○○之身分證明文件」等事。又丁○○於審理時供稱：「（問：你為何有丙○○的身分證號碼寫在同意書上？）答
    ：甲○○列印申請書後放在櫃台上，我看到丙○○的身分證號碼就寫在同意書上
    。」等語（見本院九十一年四月二十三日審判筆錄），且丁○○亦於偵查時供稱
    ：甲○○把申請書列印出來後，放在桌上讓我填寫等詞（見第七二三四號偵卷第
    二十頁），而甲○○亦於警訊時供稱：上開同意書上丙○○的身分證統一編號、
    行動電話號碼及簽名是丁○○在民雄服務中心當著我面前簽署的等語甚明（見警
    卷第八頁），顯見丙○○的身分證統一編號乃甲○○提供給丁○○知悉的。綜
    上，丁○○係通訊行業者，平常即代客辦理電信業務，必然熟知代客申辦之流程
    、手續及所需之資料證件，而甲○○為營業人員，也熟知相關流程等事，又甲○○也知道丁○○是通訊行業者，所以其二人對於對方熟知申辦的流程、手續、資
    料及證件等情，互有認識；然而，申辦之初，丁○○卻不知道丙○○的身分證統
    一編號，也未填具上開同意書，更未提出丙○○的身分證明文件，以甲○○及丁○○二人互知彼此均熟悉申辦程序之情形而論，甲○○當知丁○○其實未受有丙○○之委託，否則專業從事代辦業務之丁○○當不會欠缺如此多的資料及證件，
    所以甲○○明知丁○○乃冒稱丙○○之受託人，而甲○○竟違反作業規定，接受
    申辦，且在列印出上開申請書（上載丙○○之身分證統一編號）後，旋即讓丁○○正當其面，填具上開同意書上丙○○之身分證統一編號及行動電話號碼，並偽
    造丙○○簽名，持以行使，亦即甲○○既知丁○○未得丙○○同意，猶使丁○○
    得以完整填具上開同意書而行使，堪信甲○○實有幫助丁○○偽造文書及行使之
    犯意，可予認定。
    甲○○雖辯稱：本件是未遵作業規定之疏失，丁○○有說要補證件，我有要丁○○事後再補丙○○的身分證明文件給我之詞，惟未見甲○○有其他申辦案件亦
    有相同之疏失，且甲○○亦自承：但是丁○○卻沒有補給我，我也未向他催討等
    語在卷（見警卷第七頁背面、本院卷九十一年四月二日訊問筆錄），顯見甲○○
    並未追補證件，並未有作事後彌補之行為，是認甲○○關於作業疏失，要求補齊
    證件等說法，委不足採。
  (2)另甲○○既明知上開偽造之事，且又自承違背中華電信公司作業規定，僅憑上開
    紙條，即接受丁○○之申辦，而將丙○○行動電話號碼鍵入電腦中，查得丙○○
    資料，變更丙○○資料之檔案，並列印出上開稱申請書一紙交予丁○○，使乙○○得使用優惠方案手機，而中華電信公司之客戶管理正確性及丙○○權益受損等
    情不諱，與丁○○於警訊時及偵審中之供述亦相符，且有上開申請書影本在卷可
    稽，亦有查詢租用人配用電話號碼歷史單一紙附卷可查（見第七二三四號偵卷第
    十四頁），是認甲○○此部份亦有業務登載不實犯行，可堪認定。
二、(一)核被告丁○○及乙○○所為，係犯刑法第二百十六條、第二百十條之行使偽造
    私文書罪；丁○○及乙○○間有犯意聯絡及行為分擔，為共同正犯；偽造「丙○○」簽名署押一枚係偽造私文書之一部，偽造私文書後復持以行使，偽造之低度
    行為為行使之高度行為所吸收，均不另論罪，只論以共同行使偽造私文書罪。(二)
    按電磁紀錄，藉電腦之處理所顯示之影像或符號，足以為表示其用意之證明者，
    以文書論，刑法第二百二十條第二項定有明文，故被告甲○○將丙○○委託丁○○申辦優惠購機方案之不實事項鍵入業務上所掌之電腦資料中，亦即登載於其業
    務上作成之準文書即客戶電腦資料內之電磁紀錄中，不實變更丙○○之個人資料
    紀錄，自應以文書論。核被告甲○○基於幫助故意，協助上開丁○○為前揭犯行
    ，所犯為刑法第二百十六條幫助行使偽造私文書罪、同法第二百十五條、第二百
    二十條第二項之業務上文書及準文書登載不實罪。又甲○○所犯幫助行使偽造文
    書罪與登載業務不實罪間，有方法結果之牽連關係，依刑法第五十五條規定，從
    一重幫助行使偽造私文書罪處斷，並依同法第三十條第二項之規定，減輕其刑。
    公訴意旨雖未敘明被告甲○○關於刑法第二百二十條第二項部分之犯行，然此部
    份之事實與上開論罪科刑之罪有牽連犯之裁判上一罪關係，為起訴效力所及，本
    院自應一併審究。(三)爰審酌被告三人素行均佳（見卷附之臺灣高等法院被告全國
    前案紀錄表）、都有正當職業，犯罪之目的係為小利、所得利益不高，已得告訴
    人諒解及丁○○犯後坦承等一切情狀，分別量處如主文所示之刑，並諭知易科罰
    金之折算標準。(四)又被告三人均未曾受有期徒刑以上刑之宣告有台灣嘉義地方法
 院檢察署刑案資料查註紀錄表附卷可參，經此教訓，應知惕勵，當無再犯之虞，
    本院認其所受宣告之刑，以暫不執行為適當，併予宣告緩刑二年以啟自新。又扣
    案之上開同意書及申請書各一紙均非被告三人所有，亦非違禁物，不諭知沒收，
    惟其中同意書上所偽造之「丙○○」簽名署押一枚，不問屬於犯人與否，依刑法
    第二百十九條沒收之。
四、公訴意旨另認：被告甲○○就前開犯行，另涉有電腦處理個人資料保護法第三十
    四條及刑法第三百十八條之二等罪云云；惟按告訴或請求乃論之罪，未經告訴者
    ，應諭知不受理之判決，刑事訴訟法第三百零三條定有明文；次按法院對於提起
    公訴之案件，應先為形式上之審理，如經形式上審理後，認為欠缺訴訟、訴追之
    要件，即應為形式之判決，毋庸再為實體上之審理，而告訴乃論之罪已經合法告
    訴為其訴追條件，未經合法告訴，其訴追條件既有欠缺，其訴即非適法，法院本
    得依形式之審理，而諭知不受理判決，無從進而為實質之審理，故並不生補正問
    題。而電腦處理個人資料保護法第三十六條又規定：本章之罪，須告訴乃論。又
    同法施行細則第二條復規定本法所定個人，指生存之特定或得特定之之自然人，
    以保護該人之人格權。則違反電腦處理個人資料保護法第三十三條至第三十五條
    之得為告訴之直接被害人，即應為本法保護該個人資料之生存、特定之之自然人
    為限；再刑法第三百十九條亦規定：第三百十八條之二之罪，須告訴乃論。經查
    茲本件告訴人丙○○於九十一年四月二日當庭陳述撤回其告訴，有其訊問筆錄在
    卷可稽，又遍查全卷，中華電信公司亦未提出告訴，依照前開法條規定，本應諭
    知不受理，惟公訴人認與被告甲○○所犯前開罪名間，有方法結果之牽連關係，
    為牽連犯，爰不另為不受理之判決（最高法院二十一年非字第一四四號判例參照
    ），併此敘明。
據上論斷，應依刑事訴訟法第二百九十九條第一項前段，刑法第二十八條、第二百十
六條、第二百十條、第三十條第二項、第二百二十條第二項、第二百十五條、第五十
五條、第四十一條第一項前段、第二百十九條、第七十四條第一款，罰金罰鍰提高標
準條例第一條前段，第二條，判決如主文。
本案經檢察官游悅晨到庭執行職務。
中      華      民      國        九十一      年      五    月    七    日
                              臺灣嘉義地方法院刑事第二庭
                                      法  官  盧 鳳  田
右正本證明與原本無異。
如不服本判決，應於判決送達後十日內向本院提出上訴狀( 應附繕本 )。
中      華      民      國        九十一      年      五    月    七    日
                                      書記官  林  秀  惠
附錄法條：
刑法第二百一十條：
偽造、變造私文書，足以生損害於公眾或他人者，處五年以下有期徒刑。
刑法第二百一十六條：
行使第二百十條至第二百十五條之文書者，依偽造、變造文書或登載不實事項或使登
載不實事項之規定處斷。
刑法第二百一十五條：
從事業務之人，明知為不實之事項，而登載於其業務上作成之文書，足以生損害於公
眾或他人者，處三年以下有期徒刑、拘役或五百元以下罰金。
刑法第二百一十九條：
偽造之印章、印文或署押，不問屬於犯人與否，沒收之。
刑法第二百二十條第二項、第三項：
錄音、錄影或電磁紀錄，藉機器或電腦之處理所顯示之聲音、影像或符號，足以為表
示其用意之證明者，亦同。
稱電磁紀錄，指以電子、磁性或其他無法以人之知覺直接認識之方式所製成之紀錄，
而供電腦處理之用者。
